最高法院民事裁定　　　　　　　九十六年度台抗字第六七二號
抗　告　人　雲林縣土庫鎮公所
法定代理人　甲○○
訴訟代理人　黃翎芳律師
上列抗告人因與相對人雲林縣私立永年高級中學間請求拆屋還地
事件，對於中華民國九十六年六月十二日台灣高等法院台南分院
裁定（九十五年度重上字第三七號），提起抗告，本院裁定如下
：
    主  文
原裁定廢棄，應由台灣高等法院台南分院更為裁判。
    理  由
按在第二審為訴之變更或追加，非經他造同意不得為之，但民事
訴訟法第二百五十五條第一項第二款至第六款情形不在此限，此
觀同法第四百四十六條第一項規定自明。又同法第二百五十五條
第一項第二款所稱之「請求之基礎事實同一」者，係指變更或追
加之訴與原訴之主要爭點有其共同性，各請求利益之主張在社會
生活上可認為同一或關連，而就原請求之訴訟及證據資料，於審
理程序繼續進行在相當程度範圍內具有同一性或一體性，得期待
於後續請求之審理中予以利用，俾先後兩請求在同一程序得加以
解決，避免重複審理，進而統一解決紛爭者即屬之。本件抗告人
於第一審原主張坐落雲林縣土庫鎮○○段三二等地號十筆土地（
下稱系爭土地）係伊所有，兩造於民國五十年間就系爭土地訂立
無償使用借貸契約（下稱系爭契約），嗣經伊依法終止，相對人
已無占有使用權源，爰依借用物返還請求權、物上請求權、不當
得利之法律關係提起本件訴訟，請求相對人拆屋還地及給付相當
於租金之損害金。經第一審判決抗告人敗訴後，抗告人提起上訴
，並於第二審即原法院言詞辯論終結前，預慮其前揭之拆屋還地
等請求為無理由時，另依民法第二百二十七條之二及債編施行法
第十五條規定，主張情事變更，請求將系爭契約變更為有償契約
，及增加給付對價或增加給付價金，而「追加」備位之訴。原法
院以：抗告人就追加備位之訴部分，核係主張情事變更之增、減
給付或變更契約效果請求權，與其在第一審原主張之無償使用借
貸法律關係之基礎事實（前為契約成立後情事變更之事實、後為
契約訂立時之事實）並不相同，法院審理時應審酌之相當訴訟資
料亦異而無法援用。且相對人於原法院已表示不同意抗告人之追
加，而該追加之訴與原訴復無民事訴訟法第二百五十五條第一項
第二款至第六款規定情形等詞，因以裁定駁回抗告人追加之訴，
固非無見。惟查抗告人之先後兩請求，前者係依借用物返還請求
權等；後者乃依情事變更原則而變更契約為增減之給付等，二者
為訴訟標的之法律關係雖異，且屬不能同時併存。但該二訴請求
之基礎，既均源於同一系爭契約，所請求之標的為拆屋還地及依
土地面積計算租金，又皆關涉相同之系爭土地，亦見兩者間之利
益有其關連性。則抗告人似非不可援用原請求之訴訟資料及證據
，以達訴訟經濟，藉同一訴訟程序一次解決系爭土地紛爭之目的
。能否謂為抗告人於原法院追加前開備位之訴，與其原起訴請求
之先位之訴，所請求之基礎事實非屬同一？而無民事訴訟法第二
百五十五條第一項第二款所定之情形？乃原法院未詳加研求，遽
認抗告人所為訴之追加，於法為不合，裁定予以駁回，自非允洽
。抗告意旨，指摘原裁定不當，求予廢棄，非無理由。
據上論結，本件抗告為有理由。依民事訴訟法第四百九十二條，
裁定如主文。
中    華    民    國  九十六  年    十    月    四    日
                      最高法院民事第四庭
                          審判長法官  蘇  茂  秋
                                法官  陳  碧  玉
                                法官  吳  謀  焰
                                法官  劉  靜  嫻
                                法官  張  宗  權
      本件正本證明與原本無異
                                      書  記  官
中    華    民    國  九十六  年    十    月   十八   日
                                                      Ｋ
